【裁判字號】    95,簡上,53
【裁判日期】    951114
【裁判案由】    返還不當得利
【裁判全文】
臺灣高雄地方法院民事判決              95年度簡上字第53號
上  訴  人  丁○○
訴訟代理人  戊○○
上  訴  人  丙○
            乙○○
被上訴人    財政部國有財產局台灣南區辦事處
法定代理人  甲○○
訴訟代理人  己○○
上列當事人間請求返還不當得利事件，上訴人對於中華民國95年
1 月13日本院高雄簡易庭94年度雄簡字第7550號第一審簡易判決
提起上訴，經本院於民國95年10月31日言詞辯論終結，判決如下
：
    主      文
上訴駁回。
第二審訴訟費用由上訴人共同負擔。
    事實及理由
一、本件被上訴人起訴主張：坐落高雄市○○區○○段第89地號
    土地（下稱系爭土地）為伊經管之國有土地，詎上訴人竟於
    其上占用如附圖所示89-A及89-B部分（面積共計：208 ㎡）
    ，並於其上鋪設水泥地面及搭建磚造平房乙棟、棚架供己使
    用，惟伊於民國72年間就上開土地為第一次所有權登記後並
    未同意上訴人占用，其等就各該占用部分自屬無權占有，上
    訴人於此無權占有期間即受有相當於租金之利益，且係無法
    律上之原因而受有不當利得，並因此致伊之權益受損，依系
    爭土地在83年3 月1 日至86年6 月30日間之申報地價每平方
    公尺新台幣（下同）1,920 元、86年7 月1 日至94年6 月30
    日間之申報地價每平方公尺2,000 元之標準及土地申報地價
    年息5%之租金率計算每年之租金，其等自83年3 月1 日起至
    94年6 月30日止應返還之不當利得計為新台幣（下同）
    384,376 元，為此爰依不當得利之法律關係提起本訴，請求
    判令上訴人應給付232,928 元，及自94年7 月22日民事準備
    書狀繕本送達之翌日起至清償日止，按年息5%計算之利息等
    語。
二、上訴人則以：系爭土地為伊等及高雄市柴山地區桃源里居民
    之祖先自明清朝起所開墾、建居而世代相傳歷數百年，且該
    地自清朝時起即有土地番號並設有戶籍，伊等自始主觀上即
    認該地為己所有，並以取得所有權之意思而擁有且使用收益
    、處分，而日本佔領台灣之初雖曾推行土地登記制度，惟因
    柴山地區被列為軍事管制區，故未准伊等先祖比照一般居民
    辦理該地之土地所有權登記，至台灣光復後因柴山地區仍沿
    用日制軍事管理而經依要塞堡壘地帶法公告為要塞堡壘地區
    ，致該區在44年間辦理全省地籍總登記時亦不得為土地所有
    權登記之申請，然政府卻漠視此一事實，將柴山地區受軍事
    管制之土地逕為國有登記，致世居於此之伊等根本無從為所
    有權登記之主張，惟政府登記土地為國有時依土地法之規定
    原須經公告、通知占有人之程序，然政府當時並未盡此法定
    程序，故其登記乃屬違法而應予撤銷，系爭土地自應發還且
    改登記為伊等所有，伊等就系爭土地即非無權占有，亦無不
    當得利可言，縱認伊等仍應給付不當利得，然該相當於租金
    之損害賠償依其性質仍與租金相同，其依法自仍應適用民法
    第126 條規定之5 年時效，故被上訴人至多亦僅得請求相當
    於5 年租金之不當得利，且被上訴人未區分土地係都市或鄉
    間、山林，或該地有無受到限制而一律以土地申報地價年息
    5%計算亦不合理，被上訴人所為之請求自為無據等語為辯，
    並聲明求為判決駁回被上訴人之訴。
三、原審判決上訴人應共同給付被上訴人119,353 元，及自民國
    94年8 月4 日起至清償日止按週年利率5 ％計算之利息，並
    駁回上訴人其餘之請求（原審認被上訴人僅得請求其對上訴
    人請求給付前之5 年期間以申報地價年息5%計算之相當於租
    金之利益即上訴人自88年10月5 日起計算之不當利得而駁回
    其餘期間請求部分），上訴人於本院上訴聲明則求為判決：
     (一)、 原判決不利之部分廢棄； (二)、 上開廢棄部分，
    被上訴人第一審之訴駁回。被上訴人於其敗訴部分（即上訴
    人自83年3 月1 日起至88年10月4 日止部分）未為不服上訴
    或附帶上訴而告確定，其對上訴人上訴部分則於本院答辯聲
    明求為判決：駁回上訴人之上訴。
四、兩造不爭執之事項：
  (一)系爭土地已登記為國有。
  (二)系爭土地之複丈成果圖編號A 、B 部分，面積計208 平方公
    尺之土地為上訴人等共同占有。
五、本院就兩造必要之爭點判斷如下：
    本件被上訴人主張系爭土地為其經管之國有土地，而上訴人
    竟於其上占用如附圖所示89-A及89-B部分（面積共計：208
    ㎡），並於其上鋪設水泥地面及搭建磚造平房乙棟、棚架供
    己使用等情，此有土地登記謄本、土地登記第二類謄本等件
    在卷可稽，並經原審會同高雄市政府鹽埕地政事務所人員到
    場勘測屬實，且製有勘驗筆錄、照片及土地複丈成果圖等件
    附卷足稽，上訴人於此亦不爭執而堪信被上訴人此部分之主
    張為真實，惟上訴人則另以前揭情詞置辯。經查：
  (一)上訴人就系爭土地是否為無權占有？
    按「依本法所為之登記，有絕對效力」，土地法第43條定有
    明文，而「土地法第四十三條所謂登記有絕對效力，係為保
    護因信賴登記取得土地權利之第三人而設，故登記原因無效
    或得撤銷時，在第三人未取得土地權利前，真正權利人對於
    登記名義人自仍得主張之」、「司法院大法官會議釋字第一
    ○七號解釋所謂已登記之不動產，無消滅時效之適用，其登
    記應係指依吾國法令所為之登記而言。系爭土地如尚未依吾
    國法令登記為被上訴人所有，而登記為國有後，迄今已經過
    十五年，被上訴人請求塗銷此項國有登記，上訴人既有時效
    完成拒絕給付之抗辯，被上訴人之請求，自屬無從准許」，
    最高法院40年台上字第1892號、70 年 台上字第311 號分別
    著有判例可參。是我國民法就不動產物權既採登記要件主義
    ，除法律另有規定外，不動產物權之有無，自全依土地或建
    物登記簿登載之狀態為準，且依土地法所為之登記有絕對效
    力，如無登記無效或得撤銷之原因，任何人並不得為塗銷其
    登記之請求，故縱使有登記無效之原因，在該登記未經依法
    塗銷以前，自仍不失其效力。查系爭土地於39年5 月1 日辦
    理土地總登記時即登記為台灣省所有，嗣於72年10月1 日則
    係辦理地籍圖重測登記，再於88年7 月16日因接管而登記為
    國有土地乙節，此有土地登記第二類謄本及高雄市土地登記
    簿等件在卷可稽，是系爭土地於39年間為土地總登記時既已
    登記為省有，其自已非土地法第57條所指逾登記期限無人聲
    請登記之土地或無主土地，亦無須如上訴人所謂須再經公告
    、通知占有人、異議、調處等程序後始得登記為國有之情事
    ，此省有之總登記自無何程序違法而應予撤銷或無效之情形
    ，上訴人本無權利請求重為登記者，況系爭土地於此之前亦
    無任何人曾依吾國法令而為所有登記，而該省有登記迄今既
    已逾15年，依上所述，主張為真正所有權人之上訴人等原即
    已不得請求塗銷此項國有登記，且如上訴人所述，系爭土地
    自日據時起迄於台灣光復後即均因劃列為要塞堡壘地帶而無
    法為所有權之登記申請，則毋論其主張與上開總登記之事實
    是否有間，惟依日據時期有關之物權法令或吾國所採不動產
    物權登記要件主義觀之，上訴人暨其日據時期之先祖縱有於
    系爭土地世居之事實，然其等就系爭土地自始仍無從視之為
    真正之權利人，上訴人對於承受省有總登記之被上訴人自不
    得主張所有權。今上訴人就系爭土地既非真正權利人，且該
    第一次登記亦無無效或得撤銷之原因，而其等亦不能請求塗
    銷被上訴人就系爭土地之所有權登記，則被上訴人為系爭土
    地之所有人自非上訴人所得否認，而上訴人所共同闢建之上
    開地上物既占有被上訴人所有系爭土地，且其占有於被上訴
    人取得所有權登記後亦未得到同意，其等之占用自屬無權占
    有甚明，所辯非無權占有云云自屬無據。
  (二)上訴人就其無權占有須給付之相當於租金之不當利得應為若
    干？
    按「依不當得利之法則請求返還不當得利，以無法律上之原
    因而受利益，致他人受有損害為其要件，故其得請求返還之
    範圍，應以對方所受之利益為度，非以請求人所受損害若干
    為準，無權占有他人土地，可能獲得相當於租金之利益為社
    會通常之觀念，是被上訴人抗辯其占有系爭土地所得之利益
    ，僅相當於法定最高限額租金之數額，尚屬可採」、「建築
    房屋之基地租金，依土地法第一百零五條準用同法第九十七
    條規定，以不超過該土地申報價額年息百分之十為限，而該
    條所謂土地價額，依土地法施行法第二十五條規定，係指法
    定地價而言，又法定地價，依土地法第一百四十八條規定，
    係指土地所有權人依土地法所申報之地價，在平均地權條例
    施行區域，當係指土地所有權人於地政機關舉辦規定地價或
    重新規定地價之時，於公告申報地價期間內自行申報之地價
    而言，未於該期間內申報者，則應以公告地價為其申報之地
    價」，最高法院61年台上字第1695號、75年度台上字第378
    號分別著有判例或判決可參。本件上訴人共同闢建之水泥地
    面及磚造房屋、涼棚部分乃計占有被上訴人經管之系爭土地
    中之208 ㎡已如前述，而上開建物為磚造新建，位處山腰面
    海，兩側均為住宅，後面有空地等情，此經原審到場勘測屬
    實，並製有勘驗筆錄、照片等件附卷足稽，而系爭土地地目
    為建，其於86年7 月、89年7 月、93年1 月之申報地價均為
    每平方公尺2,000 元乙節，亦有地價謄本、地價第二類謄本
    、土地登記第二類謄本等件在卷可稽，是上訴人共有之上開
    地上物既無權占用被上訴人所經管之系爭土地計208 ㎡，依
    社會通常之觀念，其等自因此可能獲得相當於法定最高限額
    租金數額之租金利益自明，而系爭土地雖位在早期屬於軍事
    管制區之柴山地區，現為高雄柴山自然公園之內，其地目為
    建，且該區現已有可供汽車行駛之對外聯絡道路，並有公車
    行駛，鄰近中山大學、西子灣及鼓山渡船場，交通尚稱方便
    生活機能亦屬健全及目前之社會經濟狀況等情以觀，原審認
    被上訴人就系爭土地請求以土地申報地價年息5%之基地租金
    率計算其不當利得應屬相當，則原審以被上訴人依不當得利
    之法律關係得請求上訴人給付相當於租金之利益之範圍，應
    自88年10月5 日起至94年6 月30日止（共計為68個月又27日
    ，未足一個月之日數按比例計算，並均採四捨五入制），按
    占用面積208 ㎡之申報地價每平方公尺2,000 元年息5 ％計
    算被上訴人得向上訴人3 人請求之相當於租金之利益共計11
    9,353 元即無不當，原審於此部分之認事用法並無違誤，自
    應予維持，上訴人上訴意旨仍執陳詞，指摘原判決不當，求
    予廢棄改判，為無理由，應予駁回。
六、據上論結：本件上訴人之上訴為無理由，爰依民事訴訟法第
    436 條之1 第3 項、第449 條第1 項、第78條，判決如主文
    。
中    華    民    國    95    年    11    月    14    日
                  民事第四庭    審判長法  官  黃宏欽
                                      法  官  古振暉
                                      法  官  黃宣撫
以上證明與原本無異。
本判決不得上訴。
中    華    民    國    95    年    11    月    15    日
                                      書記官  王美玲


司法院資訊處製作；財團法人民間司法改革基金會備份。
